【裁判字號】    94,上訴,3640
【裁判日期】    950127
【裁判案由】    誣告
【裁判全文】
臺灣高等法院刑事判決                94年度上訴字第3640號
  上 訴 人
  即 被 告  乙○○
上列上訴人因誣告案件，不服臺灣臺北地方法院93年度訴字第
1628號，中華民國94年10月7日第一審判決（起訴案號：93年度
偵字第10940號），提起上訴，本院判決如下：
    主  文
原判決撤銷。
乙○○意圖他人受刑事處分，向該管公務員誣告，累犯，處有期
徒刑陸月。
    事  實
一、乙○○為浤昇鐘錶有限公司之負責人，曾因詐欺案件，經原
    審法院88年易字第460號刑事判決判處有期徒刑3月確定，於
    民國88年9月4日執行完畢。詎猶不知悔改，明知曾持如附表
    一所示支票陸續向王瑞英借款，且該編號1至4之4張支票屆
    期均未獲兌現，乃另行簽發如附表二所示與附表一編號1、2
    、3、4、7、8所示支票票面金額相同之本票6張，於91年7月
    30日在臺北市○○路之木瓜牛奶店內交付與王瑞英，嗣經王
    瑞英於同年10月21日將如附表二編號1、2、3所示之本票3張
    ，存入甲○○所有而供王瑞英使用之誠泰銀行西門分行第00
    0000000000號帳戶（下稱誠泰銀行帳戶）以供提示，並無遺
    失之情況，乙○○竟因與王瑞英之債務問題而不欲付款，而
    於同年10月28日，前往臺北縣政府警察局新店分局碧潭派出
    所謊報如附表二所示之6張本票遺失（乙○○未指定犯人而
    誣告之犯行，已經本院93年度上易字第2109號刑事判決判處
    有罪確定在案），復於92年6月26日基於意圖使甲○○受刑
    事處分之犯意，以如附表二編號1、2、3之本票業已遺失，
    顯遭甲○○侵占、偽造到期日、背書，並持以提示交換等不
    實事項，向臺灣臺北地方法院檢察署具狀誣告甲○○涉犯侵
    占罪嫌，經檢察官偵查後，以罪嫌不足，對甲○○為不起訴
    處分（93年度偵字第2632號）。
二、案經甲○○訴由臺灣臺北地方法院檢察署檢察官偵查起訴。
    理  由
一、訊據上訴人即被告乙○○坦承如附表二編號1、2、3所示之
    本票均為其所有，該本票上之印文、發票日及金額亦為其所
    蓋用及書寫，且有於前述時間具狀向臺灣臺北地方法院檢察
    署告訴甲○○涉犯侵占、偽造文書之罪嫌等情，惟否認有何
    誣告之犯行，辯稱：並未向王瑞英借錢，也沒有交付如附表
    二所示之本票給王瑞英，該6張本票均已遺失，卻存入甲○
    ○所有之誠泰銀行帳戶內，他告訴甲○○侵占、偽造文書自
    屬有據；且所涉犯誣告之犯行，已經本院判處拘役確定在案
    ，本件即屬一案二判云云。
二、經查：
  (一)被告於91年6月26日具狀向臺灣臺北地方地方法院檢察署告
    訴指稱甲○○涉犯侵占、偽造文書等罪嫌，嗣經檢察官偵查
    後以罪嫌不足，為不起訴處分，有檢察署93年度偵字第2632
    號偵查卷及卷內告訴狀可稽。
  (二)王瑞英與被告間向有金錢借貸關係，因為王瑞英本身曾有銀
    行信用之問題，因此被告開立給王瑞英之票據，王瑞英之前
    均透過案外人張履銘所有之大安銀行、台新銀行帳戶提示兌
    現，如附表二編號1、2、3所示之本票，均係被告於91年7月
    30日在臺北市○○路某木瓜牛奶店所交付，準備用以換回被
    告之前因借款所簽發交付之如附表一所示之8張支票，該3張
    本票已經王瑞英於91年10月21日存入甲○○所有之上開誠泰
    銀行帳戶提示等情，業據證人王瑞英於警詢、偵查及原審審
    理時結證證述甚詳（見93年度偵字第2632號卷第26頁、第50
    頁、原審卷第71頁），核與證人甲○○於警詢、偵訊及原審
    審理時證述之情節相符（見93年度偵字第2632號卷第15-17
    頁、第82頁、原審卷第68-70頁）。而依張履銘所有供王瑞
    英使用之大安銀行000000000000號帳戶存摺內頁之代收票據
    明細表、台新銀行00000000000000號帳戶存摺內頁之代收票
    據記錄憑條，亦載明顯示被告自90年11月30日起所簽發交付
    之票據，即陸續存入上開帳戶內提示兌現（見93年度偵字第
    2632號卷第67-75、107頁）。又被告分別以浤昇鐘錶有限公
    司負責人、個人名義所簽發如附表一、二所示之支票、本票
    ，因遲未付款經王瑞英提起給付票款之訴後，亦經原審93年
    度簡上字第576號、92年度簡上字第238號民事判決王瑞英勝
    訴確定在案，此復有該2份判決在卷可稽。另被告於91年10
    月28日前往臺北縣政府警察局新店分局碧潭派出所謊報如附
    表二所示6張本票遺失，而被訴未指定犯人誣告之犯行，亦
    經本院93年度上易字第2109號刑事判決判處有罪確定在案。
    此外，復有附表二編號1、2、3本票、臺北市票據交換所退
    票理由單影本各3紙（見93年度偵字第2632號卷第108-110頁
    ）、甲○○所有誠泰銀行帳戶存摺正、反面及內頁影本（見
    93年度偵字第2632號卷第67-68、107頁）附卷可參。綜此，
    足認被告與王瑞英間確實有金錢往來，如附表二編號1、2、
    3所示之本票為被告所簽發，並於91年7月30日在臺北市○○
    路之木瓜牛奶店內交付與王瑞英等情足以認定。
  (三)被告雖辯稱沒有交付如附表二所示編號1、2、3之本票給王
    瑞英，該3張本票卻存入甲○○所有之誠泰銀行帳戶內，他
    告訴甲○○侵占自屬有據云云。惟查，按本票為流通證券，
    其所表彰之權利得依背書或交付方法自由轉讓之，票據法第
    30條定有明文。如附表二所示編號1、2、3之本票係被告於
    91年7月30日在臺北市○○路之木瓜牛奶店內交付與王瑞英
    ，已如前述，被告既在自主意志未受拘束之情況下將該3張
    本票交付與王瑞英，王瑞英自有處分該等票據之權限，而被
    告與王瑞英、甲○○三人間均相互認識，此為被告所自認，
    則上開3紙本票存入甲○○之帳戶以提示，衡情自係王瑞英
    所交付或自行提示，應為被告所可得而知，上開本票既非被
    告遺失，而係被告交付王瑞英，則無論該本票係王瑞英存入
    甲○○所有之誠泰銀行帳戶，抑或是甲○○基於何種原因取
    得而自行存入，均難認係被侵占。而證人王瑞英亦於原審審
    理時結證稱：甲○○所有上開誠泰銀行帳戶都是她在使用，
    該3張本票背面上之帳戶號碼及以甲○○名義之背書都是她
    在提示時所填寫，甲○○並未背書等語（見原審卷第72頁）
    。況被告於偵訊時亦自承與甲○○在金朝代歌廳認識已有1
    、2年餘（見93年度偵字第2632號卷第83頁），二人既非不
    相識，被告如發現遺失之票據出現在甲○○所有之誠泰銀行
    帳戶內提示，非無向甲○○探究原因之途徑，乃被告逕自提
    出告訴，指控甲○○侵占，顯然係捏造事實而誣告，被告空
    言否認犯行，尚無可採。
  (四)查被告於本案雖否認附表一所示之8張支票係伊交付王瑞英
    ，而係遺失，被告於對甲○○告訴時，雖提出其於91年10月
    23日登報聲明遺失如附表所示之6張本票（登報欄內容誤載
    為支票）之報紙影本1件為憑（見93年度偵字第2632號卷第
    12頁）。惟查附表一編號2之支票，被告於支票存根記載發
    票日為91年7月25日，受款人為王瑞英（92年度偵字第1274
    號卷第66頁），由此足認確係被告簽發交王瑞英，而非遺失
    。又如被告確係遺失附表二之本票及其他支票，而登報及報
    警時，卻均未提及其他支票，亦顯與常情有違，且王瑞英迭
    稱被告向伊借款而交付附表一之8張支票，係因未能兌現，
    才再開立附表二之本票交付，觀之附表二之6張本票，其金
    額確與附表一之8張支票中之6張一致，至於何以只簽發6 張
    ，王瑞英證稱因當時伊不記得另2張之金額，故未一起簽發
    另2張，是依支票與本票金額一致以觀，堪信王瑞英所述可
    採，被告忽而稱遺失，忽而稱係於紅包場交付王瑞英，已見
    前後所述不一，是所辯係遺失云云，自不足採。其所提之登
    報聲明遺失資料，顯係事後虛構，不足據以為有利於被告之
    認定。
  (五)綜上所述，被告誣告甲○○侵占之犯行，事證明確，足以認
    定。
三、被告雖另辯稱所涉犯誣告之犯行，已經本院判處拘役確定在
    案，本件再行起訴，即屬一案二判云云。惟查，刑法第171
    條之未指定犯人誣告罪，其誣告對象係不特定人，與刑法第
    169條第1項之普通誣告罪，其誣告對象為特定人，兩罪之構
    成要件不同。被告於本院93年度上易字第2109號刑事判決中
    被判處拘役55日確定在案，係因被告於91年10月28日前往臺
    北縣政府警察局新店分局碧潭派出所謊報如附表二所示之6
    張本票遺失，而被認定涉犯未指定犯人之誣告犯行，此業經
    本院調閱上開刑事卷宗核閱屬實。而本件被告係於92年6月
    26日另行具狀向臺灣臺北地方法院檢察署誣告甲○○涉犯侵
    占、偽造文書罪嫌，其犯罪時間相距近8月之久，自非一行
    為而為之，是本件並非前開確定判決既判力所及，即無一案
    二判之問題。
四、核被告所為，係犯刑法第169條第1項之誣告罪。被告前因詐
    欺案件，經原審法院判處有期徒刑3月確定，於88年9月4日
    執行完畢，此有本院被告全國前案記錄表在卷可稽，其受有
    期徒刑執行完畢，5年內再犯本件最重本刑為有期徒刑以上
    之罪，為累犯，應依刑法第47條之規定加重其刑。
五、公訴意旨另認被告以甲○○於上開本票3紙上填寫到期日及
    背書，涉有偽造文書罪，提出告訴一節，亦犯有誣告罪嫌云
    云。惟按誣告罪之成立，以明知所訴為虛偽為構成要件，若
    誤認有此事實，或以為有此嫌疑，則不得指為誣告。查系爭
    3紙本票上之到期日原屬空白，係王瑞英所填寫，至於背書
    亦為王瑞英所書，並非被告所寫，此已經王瑞英證述甚明。
    被告以上開本票係存入於甲○○帳戶提示，認甲○○填寫到
    期日及背書為偽造文書而為告訴，其就此部分之告訴雖不足
    以認定甲○○犯罪，然其告訴並非憑空捏造，被告應係誤認
    甲○○有此罪嫌，因此尚難認此部分之告訴為虛構，依上開
    說明，尚不足認被告告訴甲○○涉犯偽造文書部分亦屬誣告
    ，惟因此部分與前開有罪部分，起訴書係以一罪起訴，故不
    另為無罪之諭知。
六、原審固非無見。惟查被告告訴甲○○偽造文書罪嫌部分，尚
    不足認係出於誣告，已如前述，原審對此認被告係出於誣告
    ，而併予論罪，自有未合；又附表一所示之支票，至91年7
    月30日未兌現者，僅編號1至4之4張，原判決認91年7月30日
    前該8紙支票均未兌現，亦有違誤。被告上訴否認犯罪，固
    無足採，惟其指稱所訴係有依據，就原審上開違誤部分，即
    為有理由，自應由本院將原判決撤銷改判。爰審酌被告為初
    中畢業，年逾七旬，本從事鐘錶事業，顯有相當之智識程度
    ；明知如附表二所示之本票係自己親自交付與王瑞英，竟為
    規避金錢借貸之民事責任，誣指甲○○涉有侵占罪嫌之犯罪
    動機及目的，雖尚未致甲○○受有刑事處分，國家公權力行
    使之正確性亦未因此而陷於錯誤，然甲○○已因此而受訟累
    ，並浪費訴訟資源，而被告前已因謊報如附表二所示本票遺
    失而涉犯未指定犯人之誣告犯行，經本院判處拘役55日確定
    ，卻仍無悔意之犯後態度等一切情狀，量處如主文所示之刑
    。
據上論斷，應依刑事訴訟法第369條第1項前段、第364條、第299
條第1項前段，刑法第169條第1項、第47條，判決如主文。
本案經檢察官謝英民到庭執行職務。
中    華    民    國    95    年    1     月    27    日
                  刑事第二庭審判長法  官  蔡國在
                                  法  官  王詠寰
                                  法  官  江振義
以上正本證明與原本無異。
如不服本判決，應於收受送達後十日內向本院提出上訴書狀，其
未敘述上訴之理由者並得於提起上訴後十日內向本院補提理由書
（均須按他造當事人之人數附繕本）。
                                  書記官  耿鳳君
中    華    民    國    95    年    2     月    3     日
附錄本案論罪科刑法條全文：
中華民國刑法第169條 (誣告罪)
 意圖他人受刑事或懲戒處分，向該管公務員誣告者，處7年以下
有期徒刑。
意圖他人受刑事或懲戒處分，而偽造、變造證據，或使用偽造、
變造之證據者，亦同。
附表一：
┌──┬────┬────┬────┬────┬─────┬────┐
│編碼│發票人  │發票日  │退票日  │ 金額   │ 支票號碼 │付款人  │
│    │        │        │        │ 新台幣 │          │        │
├──┼────┼────┼────┼────┼─────┼────┤
│ 1  │乙○○  │91-07-20│91-07-22│ 100,000│CI0000000 │彰化銀行│
│    │        │        │        │        │          │北新分行│
├──┼────┼────┼────┼────┼─────┼────┤
│ 2  │乙○○  │91-07-25│91-09-27│  52,000│PA0000000 │彰化銀行│
│    │        │        │        │        │          │北新分行│
├──┼────┼────┼────┼────┼─────┼────┤
│ 3  │浤昇公司│91-07-17│91-07-27│  98,000│AB0000000 │陽信銀行│
│    │乙○○  │        │        │        │          │新店分行│
├──┼────┴────┼────┼────┼─────┼────┤
│ 4  │浤昇公司│91-07-30│91-07-30│ 118,000│AB0000000 │陽信銀行│                                           │
│    │乙○○  │        │        │        │          │新店分行│                                                    │
├──┼────┼────┼────┼────┼─────┼────┤
│ 5  │浤昇公司│91-08-15│91-08-15│ 128,000│AB0000000 │陽信銀行│                                            │
│    │乙○○  │        │        │        │          │新店分行│                                                    │
├──┼────┼────┼────┼────┼─────┼────┤
│ 6  │浤昇公司│91-08-25│91-08-26│ 125,000│AB0000000 │陽信銀行│
│    │乙○○  │        │        │        │          │新店分行│
├──┼────┼────┼────┼────┼─────┼────┤
│ 7  │浤昇公司│91-09-10│91-12-18│ 102,500│AB0000000 │陽信銀行│
│    │乙○○  │        │        │        │          │新店分行│
├──┼────┼────┼────┼────┼─────┼────┤
│ 8  │浤昇公司│91-09-25│91-12-18│ 115,000│AB0000000 │陽信銀行│
│    │乙○○  │        │        │        │          │新店分行│
└──┴────┴────┴────┴────┴─────┴────┘
附表二：
┌──┬───┬─────┬────┬────┬─────┬────┐
│編號│發票人│本票發票日│退票日  │ 金   額│ 本票號碼 │本票指定│
│    │      │本票到期日│        │        │          │付款銀行│
├──┼───┼─────┼────┼────┼─────┼────┤
│ 1  │乙○○│91-07-30  │91-10-21│  98,000│RG0000000 │彰化銀行│
│    │      │91-08-30  │        │        │          │北新分行│
├──┼───┼─────┼────┼────┼─────┼────┤
│ 2  │乙○○│91-07-31  │91-10-21│ 118,000│RG0000000 │彰化銀行│
│    │      │91-08-30  │        │        │          │北新分行│
├──┼───┼─────┼────┼────┼─────┼────┤
│ 3  │乙○○│91-07-30  │91-10-21│  52,000│RG0000000 │彰化銀行│
│    │      │91-08-30  │        │        │          │北新分行│
├──┼───┼─────┼────┼────┼─────┼────┤
│ 4  │乙○○│91-07-30  │91-12-18│ 115,000│RG0000000 │彰化銀行│
│    │      │91-08-30  │        │        │          │北新分行│
├──┼───┼─────┼────┼────┼─────┼────┤
│ 5  │乙○○│91-07-30  │91-12-18│ 100,000│RG0000000 │彰化銀行│
│    │      │91-08-30  │        │        │          │北新分行│
├──┼───┼─────┼────┼────┼─────┼────┤
│ 6  │乙○○│91-07-30  │91-12-18│ 102,500│RG0000000 │彰化銀行│
│    │      │91-08-30  │        │        │          │北新分行│
└──┴───┴─────┴────┴────┴─────┴────┘


司法院資訊處製作；財團法人民間司法改革基金會備份。
